臺灣高等法院臺南分院民事判決　　　　　 95年度上字第158號
上　訴　人　丁○○
　　　　　　丙○○
共　　　同
訴訟代理人　王英傑律師
被上 訴 人　永豐商業銀行股份有限公司
法定代理人　戊○○
訴訟代理人　甲○○
　　　　　　乙○○
上列當事人間塗銷所有權移轉登記事件，上訴人對於中華民國95
年7月10日臺灣雲林地方法院第一審判決（94年度訴字第429號）
提起上訴，本院於96年1月9日言詞辯論終結，判決如下：
    主  文
原判決廢棄。
被上訴人在第一審之訴駁回。
第一、二審訴訟費用由被上訴人負擔。
    事  實  及  理  由
一、程序方面：被上訴人台北國際商業銀行股份有限公司（下稱
    台北國際銀行）於本院訴訟進行中，與建華商業銀行股份有
    限公司合併，建華商業銀行股份有限公司為存續銀行，復更
    名為永豐商業銀行股份有限公司（下稱永豐銀行），茲據永
    豐銀行聲明承受訴訟，有民事聲明承受訴訟狀及公司及分公
    司基本資料查詢、行政院金融監督管理委員會95年11月13日
    金管銀（六）字第09500476730號函影本附卷足憑（見本院
    卷第49至52頁、第62至63頁），依民事訴訟法第169條、第1
    75條第1項及第177條規定，應予准許，合先敘明。
二、被上訴人起訴主張：
  (一)、訴外人慶瑜企業有限公司（下稱慶瑜公司）邀訴外人廖健
      廷及上訴人丙○○為連帶保證人，於民國93年7月起陸續
      向被上訴人借款共計新台幣（下同）12,560,000元，訴外
      人慶瑜公司未依約清償，而積欠被上訴人本金8,820,574
      元，及利息、違約金（下稱系爭借款），依約應由上訴人
      丙○○負連帶清償責任。詎上訴人丙○○未按期清償，反
      以損害債權為目的將所有雲林縣崙背鄉○○段586、587地
      號土地（下稱系爭二筆土地）贈與並移轉登記予上訴人丁
      ○○，致有害被上訴人之債權，爰依民法第244條規定提
      起本訴，請求為命上訴人於民國90年8月29日就系爭二筆
      土地所為之贈與行為及所有權移轉登記行為，均予撤銷；
      上訴人丁○○應將系爭二筆土地於民國90年9月21日向雲
      林縣西螺地政事務所辦理所有權移轉登記予以塗銷，原審
      為被上訴人勝訴之判決，應無不當等語。
  (二)、聲明：
    1.上訴駁回。
    2.上訴費用由上訴人連帶負擔。
三、上訴人則以：
  (一)、被上訴人提起本件訴訟，已逾1年之除斥期間，被上訴人
      之撤銷訴權業已消滅：
    1.被上訴人91年間即已假扣押執行上訴人丙○○名下之財產
      （雲林地方法院91年度執全字第469號），嗣於92年12月3
      日亦曾向桃園地方法院聲請強制執行訴外人慶瑜公司及其
      連帶保證人名下之財產（92年度執字第35319號），衡情
      被上訴人當時應已知悉上訴人丙○○業於90年9月21日以
      贈與為原因，將系爭土地移轉登記予上訴人丁○○等情。
    2.又被上訴人固否認早已知悉上訴人丙○○於90年9月21日
      已將系爭土地以贈與為原因，移轉登記予上訴人丁○○之
      事實，惟被上訴人曾於92年11月25日以網路設備向雲林縣
      西螺地政事務所申領系爭二筆土地之土地登記電子謄本及
      異動索引，足證被上訴人於92年11月25日即已知悉上訴人
      丙○○於90年9月21日以贈與為原因，將系爭二筆土地移
      轉登記予上訴人丁○○之事實，其遲至94年9月6日始提起
      本件訴訟，已逾1年除斥期間等語，資為抗辯。
  (二)、聲明：
    1.原判決廢棄。
    2.被上訴人在第一審之訴駁回。
    3.第一、二審訴訟費用由被上訴人負擔。
四、兩造不爭執之事實：
　(一)、上訴人丙○○尚有如臺灣桃園地方法院94年1月27日桃院
      興執五字第35319號債權憑證第2項聲請執行金額欄所示
      之金額未清償與被上訴人。
  (二)、上訴人丙○○於90年8月29日將雲林縣崙背鄉○○段586、
      587地號土地，以贈與為原因，辦理所有權移轉登記與上
      訴人丁○○，雲林縣西螺地政事務所並於90年9月21日辦
      妥所有權移轉登記。
  (三)、上開不爭執事項，有臺灣桃園地方法院94年1月27日桃院
      興執五字第35319號債權憑證、雲林縣西螺地政事務所94
      年9月15日雲西地一字第0940005561號函附90年螺資地字
      第67360號土地登記申請書影本乙份在卷可參（見原審卷
      第11至18頁、第37至51頁）。
五、按民法第244條第1項規定：「債務人所為之無償行為，有害
    及債權者，債權人得聲請法院撤銷之。」又民法第244條第1
    項之撤銷訴權，依同法第245條規定，自債權人知有撤銷原
    因時起，一年間不行使而消滅。該項法定期間為除斥期間，
    其時間經過時權利即告消滅（最高法院50年台上字第412號
    判例、85年台上字第1941號參照）。
六、被上訴人固主張其於94年1月間取得臺灣桃園地方法院所發
    之債權憑證後，為執行上訴人丙○○名下之財產，而向地政
    機關申請上訴人丙○○名下之土地登記謄本及雲林縣西螺地
    政事務所網路申領異動索引，始知悉上訴人丙○○已於90年
    8月29日將系爭二筆土地無償贈與上訴人丁○○之事實，並
    提出列印日期為94年5月17日之土地登記第二類謄本、雲林
    縣西螺地政事務所網路申領異動索引影本各乙份為憑（見原
    審卷第19至27頁）等情，但查：
  (一)、被上訴人曾於92年11月25日以網路設備向雲林縣西螺地政
      事務所申領系爭二筆土地之土地登記電子謄本及異動索引
      等情，有中華電信股份有限公司數據通信分公司政府網路
      處中華民國95年12月8日府三字第0950001015號函暨附件
      在卷可稽（見本院卷第45至46頁）。是本件被上訴人既已
      於92年11月25日申領系爭土地之登記謄本及異動索引，對
      於上訴人丙○○於90年10月22日以贈與為原因，將系爭二
      筆土地所有權移轉登記為上訴人廖崇閩所有之事實，自無
      諉為不知之理。從而，被上訴人前揭主張其於94年1月始
      知上訴人間之贈與行為等語，即無足採。
  (二)、承上，被上訴人既於92年11月25日已知悉上訴人間關於系
      爭二筆土地之贈與行為，則依民法第245條前段之規定，
      被上訴人若欲訴請撤銷該贈與行為，至遲應於93年11月25
      日前提起，然被上訴人遲至94年9月6日始提起本件訴訟，
      有被上訴人民事起訴狀乙份在卷可憑（見原審卷第4頁）
      ，顯已逾民法第245條規定之1年除斥期間，揆諸前揭說明
      ，其撤銷權即因除斥期間之經過而消滅。
七、綜上所述，被上訴人依民法第244條第1項規定，訴請撤銷上
    訴人間就系爭二筆土地，於民國90年8月29日所為之贈與行
    為及所有權移轉登記行為，並塗銷所有權登記等請求，為無
    理由，不應准許。原審准許被上訴人上開請求，自有未洽。
    上訴意旨指摘原判決不當，求予廢棄改判，為有理由。自應
    由本院予以廢棄改判，如主文第二項所示。
八、兩造其餘之攻擊或防禦方法及未經援用之證據，經本院斟酌
    後，認為均不足以影響本判決之結果，自無逐一詳予論駁之
    必要，併此敘明。
九、據上論結，本件上訴為有理由，依民事訴訟法第450條、第
    78條，判決如主文。
中　　華　　民　　國　　96　　年　　1　　月　　23　　日
                  民事第二庭    審判長法　官　  丁振昌
                                      法　官　  吳上康
                                      法　官    李素靖
上為正本係照原本作成。
如對本判決上訴，須於判決送達後20日內向本院提出上訴狀，未
表明上訴理由者，應於上訴後20日內，向本院提出理由書（須附
繕本）。依法須繳納裁判費並應委任律師為訴訟代理人，始得上
訴。
中　　華　　民　　國　　96　　年　　1 　　月　　25　　日
                                      書記官    林鈴香
【附記】
民事訴訟法第466條之1：
(1)對於第二審判決上訴，上訴人應委任律師為訴訟代理人。但上
  訴人或其法定代理人具有律師資格者，不在此限。
(2)上訴人之配偶、三親等內之血親、二親等內之姻親，或上訴人
  為法人、中央或地方機關時，其所屬專任人員具有律師資格並
  經法院認為適當者，亦得為第三審訴訟代理人。
民事訴訟法第466條之2：
上訴人無資力委任訴訟代理人者，得依訴訟救助之規定，聲請第
三審法院為之選任律師為其訴訟代理人。
